【裁判字號】    98,上訴,3037
【裁判日期】    980930
【裁判案由】    詐欺等
【裁判全文】
臺灣高等法院刑事判決                98年度上訴字第3037號
上  訴  人  臺灣臺北地方法院檢察署檢察官
上  訴  人
即  被  告  戊○○
選任辯護人  賴玉山律師
            洪瑞悅律師
上列上訴人因被告詐欺等案件，不服臺灣臺北地方法院97年度金
訴字第19號，中華民國98年6月30日第一審判決（起訴案號：臺
灣臺北地方法院檢察署97年度偵緝字第1996號），提起上訴，本
院判決如下：
    主  文
上訴駁回。
    事  實
一、戊○○夥同真實姓名年籍不詳之成年男子Ronald、Chris 、
    Grans、Barry、成年女子Maggie、Eva、Judy、Gobhy、Liwa
    、Linda、Grace、「美鳳」、「嘉宜」、「高梓童」、「小
    芳」、「高亦平」、「楊麗莎」、「高嘉妤」、「柯婉欣」
    等人，共同基於意圖為自己不法所有之常業詐欺犯意聯絡，
    共組詐騙集團，於民國91年2月間承租臺北市○○路○段59
    號7樓之2設立「駿威企業有限公司」（下稱駿威公司），並
    於同年3月間以每月新臺幣（下同）30,000元之代價，雇用
    知情之子○○（原名李來益，業經本院以97年度上訴字第
    1605號判決有罪確定）擔任駿威公司之名義負責人，子○○
    並應於每日到辦公室內，使人誤認駿威公司為正常營運之公
    司為幌，而自同年3月間某日起，以駿威公司名義在報紙上
    刊登徵人啟事，以招募內勤職員、文書人員、會計等專職人
    員名義，誘騙丁○○、己○○、朱楊燕穗、癸○○、壬○○
    、甲○○、辛○○、庚○○、陳美秀（方永源之配偶）、丙○○、乙○○等人登門求職，並於錄取後，由戊○○自稱為
    「洪嘉嘉」、「洪曉雯」、「曉娟」，與有犯意聯絡之姓名
    年籍不詳之成年男子Ronald、Chris、Grans、Barry、成年
    女子Maggie、Eva、Judy、Gobhy、Liwa、Linda、Grace 、
    「美鳳」、「嘉宜」、「高梓童」、「小芳」、「高亦平」
    、「楊麗莎」、「高嘉妤」、「柯婉欣」等人，或佯裝新進
    未久之同事，或喬裝已有從事外匯期貨交易經驗之資深同事
    ，假借教導新進職員買賣外幣操作外匯等名義，誆稱在公司
    買賣外匯穩賺不賠，獲利頗豐等語，並製造已有同事出資投
    資而大量獲利之假象，慫恿丁○○等人參與操作外幣投資，
    使丁○○等人因而陷於錯誤，而同意在公司開戶，並前後多
    次按照戊○○等人之指示，將買賣外匯之保證金匯入指定之
    澳門地區銀行Bank of China, Macau Branch（帳號
    000000000000、戶名Wing King International Trading
    Management）；嗣戊○○等人又於公司內部電腦製造假交易
    ，先讓丁○○等人於帳面上獲利，復旋即製造虧損紀錄，以
    操作失誤已鎖單為由，向丁○○等人誆稱需加碼保證金始可
    領回原先匯入之款項等語，使丁○○等人不疑有他，繼續匯
    款至上開指定帳戶。戊○○等人於91年3月至同年8月間，即
    以上開方式共計詐得如附表所示之金錢（起訴書誤載為
    42,000,000元，匯款人、匯款時間、金額，均詳如附表所示
    ），並恃為生活之資。嗣因丁○○等人虧損殆盡，戊○○等
    人亦無預警離開上址搬遷一空，致丁○○等人索償無門，始
    知受騙。
二、案經丁○○等人訴由法務部調查局臺北市調查處移送臺灣臺
    北地方法院檢察署檢察官偵查起訴。
    理  由
一、證據能力之認定：
（一）證人即告訴人己○○之調查筆錄，屬於被告以外之人於審
      判外之陳述，且不符合刑事訴訟法第159條之2、第159條
      之3所規定之例外情形，被告戊○○及辯護人既爭執其證
      據能力，依同法第159條第1項，自不得作為證明被告犯罪
      之證據。
（二）證人即共犯子○○、證人寅○○之調查筆錄，固屬被告以
      外之人於審判外之陳述，而有傳聞法則之適用。惟查：
    1.證人即共犯子○○於原審審理時，就本件重要待證事實與
      其調查筆錄中所述並不相符（詳如後述），就該內容不相
      符之部分，證人子○○於原審審理時表示：「因為已經事
      隔那麼多年，我現在已經忘記那時候的事發狀況了，我在
      調查局確實有這樣講」、「（你在91年12月19日調查局之
      調查筆錄所述，是否均據實以告？）對，我都據實以告。
      」（原審卷第79、80頁）等語。本院審酌證人子○○91
      年12月19日調查筆錄之證述距案發日較近，記憶自較深刻
      ，可立即陳述所知，亦較無來自外力之影響或干擾，且該
      次調查筆錄內容均係證人子○○基於自由意志所為陳述，
      並有律師陪同到場等情，堪信其調查筆錄之陳述，客觀上
      應具有較可信之特別情況，且證人子○○身為本案共犯，
      其調查筆錄之陳述為證明本件犯罪事實之存否所必要，依
      刑事訴訟法第159條之2規定，證人子○○之調查筆錄自具
      有證據能力。
    2.證人寅○○於原審審理時，就本件重要待證事實與其調查
      筆錄中所述並不相符（詳如後述），經本院提示該次筆錄
      予證人寅○○辨認，證人寅○○表示：「我有這樣講。都
      實在。我都有據實陳述。」、「我在調查局做筆錄時，在
      那時候我記憶比較清楚。」（原審卷第163頁）等語。本
      院審酌證人寅○○92年4月11日調查筆錄之證述距案發日
      較近，記憶自較深刻，可立即陳述所知，且該次調查筆錄
      內容均係證人子○○基於自由意志所為陳述等情，堪信其
      調查筆錄之陳述，客觀上應具有較可信之特別情況，且為
      證明本件犯罪事實之存否所必要，依刑事訴訟法第159條
      之2規定，證人寅○○之調查筆錄自具有證據能力。
（三）證人即共犯子○○於95年5月19日檢察官偵查時，因檢察
      官非以證人身分傳喚而係以被告身分傳喚子○○到庭為訊
      問，其身分既非證人，即非刑事訴訟法第186條第1項前段
      所指「依法」有具結義務之人，與同法第158條之3「依法
      應具結」之要件不合，縱未命其具結，純屬檢察官調查證
      據職權之適法行使，當無違法可言（最高法院97年度台上
      字第1373號判決、97年度台上字第483號判決、96年度台
      上字第3527號判決意旨參照）；又證人子○○該次於95年
      5月19日檢察官偵訊時所為之陳述、證人己○○於95年9月
      19日、97年9月30日檢察官偵訊時經命具結所為之證述，
      固未經被告及辯護人進行反對詰問，惟上開未經被告行使
      詰問權之被告以外之人於偵查中向檢察官所為之陳述，應
      屬未經完足調查之證據，非謂無證據能力（最高法院95年
      度台上字第6675號判決意旨參照）。而證人子○○、己○○既分別於原審審理期日到庭具結作證，並經辯護人為充
      分之反對詰問，是被告詰問權之欠缺已於審判中由辯護人
      行使予以補正，本院經核前開供述證據並無任何顯不可信
      之情況，依刑事訴訟法第159條之1第2項規定，自得作為
      證據。故辯護人主張上開檢察官偵查時之陳述未命具結、
      未經反對詰問，不具有證據能力，並非可採。
（四）證人即告訴人丁○○、朱楊燕穗、癸○○、壬○○、刑青
      梅、辛○○、庚○○、方永源、丙○○、乙○○、證人丑
      ○○等人之調查筆錄，以及證人即告訴人丁○○、癸○○
      於檢察官偵訊時所為之證述（經命具結），被告之辯護人
      於本院審理時俱同意作為證據（見本院卷第89頁背面、第
      90頁），本院認該傳聞證據作成之情況亦無不當之情形，
      依刑事訴訟法第159條之5規定，自具有證據能力。
二、訊據上訴人即被告戊○○（下稱被告）矢口否認有何上揭犯
    行，辯稱：伊沒有經營期貨業務、沒有開這個公司，伊是去
    那裡上班的、是員工，伊沒有教那些被害人操作期貨，聽他
    們在討論一些外匯的東西什麼的，伊也不懂，那時候是公司
    主管要伊用不同的名字，就是「洪嘉嘉」、「洪曉雯」、「
    曉娟」等名字，伊也有問公司為什麼要用其他的名字，但是
    主管說不要問那麼多照做就好云云。辯護意旨略以：(一)被
    告與告訴人同於91年間應徵進入駿威公司，擔任總機及內勤
    文書工作，有關公司業務之期貨交易，均由客戶自行下單及
    親至銀行匯款，被告並未參與；被告本身亦無期貨交易操作
    之專業知識，自不可能向告訴人誆稱期貨交易盈虧分析及建
    議。(二)告訴人係匯款至澳門地區之銀行，並非匯入被告個
    人之銀行帳戶，自無為自己不法所有意圖可言。(三)綽號
    Eva、Mandy、Gobhy、Ronald等人未曾向被告透露真實姓名
    ，被告對Eva等人對客戶的施作亦不曾知悉，自無與Eva等人
    有何犯意聯絡與行為分擔。(四)被告並非駿威公司之聲請設
    立人，亦非公司負責人、清算人或承租辦公室之人，被告並
    非主事者，並無面試子○○之權限，子○○於偵查中之供述
    並不實在，亦不能僅以證人寅○○陳稱被告係與其「接洽」
    更改承租人之女子，即逕認係被告出面承租公司辦公室云云
    。惟經查：
（一）駿威公司於91年2月間，曾由陳志洋出面向丑○○承租位
      於臺北市○○路○段59號7樓之2房屋，並辦理公司設立登
      記，被告並化名「嘉嘉」以每月30,000元之代價，僱用子
      ○○擔任駿威公司之人頭負責人，嗣於同年4月間，由被
      告出面與丑○○之子即寅○○接洽修改租約事宜，變更承
      租人為駿威公司等情，業經證人子○○、丑○○、寅○○
      分別於調查、偵訊時供述在卷（見臺北市調處卷第1至3頁
      、第67至68頁、第74至75頁、95年度偵字第9325號卷第15
      、16頁），復有房屋租賃契約書、「李來益」名片、駿威
      公司各類所得扣繳暨免扣繳憑單等在卷可稽（見臺北市調
      處卷第69至73頁），及駿威公司之登記資料附卷可參（見
      原審卷第39至52頁）。則被告既係出面與證人寅○○接洽
      修改租約事宜之人，並僱用證人子○○擔任駿威公司之人
      頭負責人，顯見被告並非僅係單純在該公司上班之員工而
      已，堪以認定。
（二）告訴人丁○○、己○○、朱楊燕穗、癸○○、壬○○、甲○○、辛○○、庚○○、陳美秀（方永源之配偶）、丙○○、乙○○等人，分別因應徵而前往駿威公司，並於進入
      公司後因被告及姓名年籍不詳之成年男子Ronald、Chris
      、Grans、Barry、成年女子Maggie、Eva、Judy、Gobhy
      、Liwa、Linda、Grace、「美鳳」、「嘉宜」、「高梓童
      」、「小芳」、「高亦平」、「楊麗莎」、「高嘉妤」、
      「柯婉欣」等人所訛稱投資期貨、外幣有厚利可圖，而陸
      續匯款至渠等所指定之上開澳門地區銀行帳戶，嗣因渠等
      謊稱操作失誤已鎖單，必須加碼匯款，始可領回原先匯入
      之款項等語，使告訴人丁○○等人不疑有他，而繼續匯出
      款項等情（匯款時間、金額均詳如附表所載），已據告訴
      人丁○○、壬○○、癸○○、甲○○、辛○○、庚○○、
      方永源、丙○○、乙○○、朱楊燕穗等人分別於調查局中
      陳明在卷（見臺北市調處卷第8至20頁、第36至41頁、第
      42至46頁、第47至48頁、第49至50頁、第51至52頁、第53
      至54頁、第55至58頁、第62至63頁、第64至65頁），並經
      證人即告訴人己○○、丁○○、癸○○於偵查中、證人即
      告訴人己○○、丁○○、朱楊燕穗、癸○○分別於原審審
      理中證述甚詳（見95年度偵字第9325號卷第28至30頁、97
      年度偵緝字第1996號卷第32至33頁、原審卷第83至89頁、
      第154至161頁、第167至169頁、第164至16 6頁），並有
      告訴人丁○○等人所提出之客戶清單、客戶交易結算紀錄
      表、己○○匯款交易資料、開盤價數字表、外匯市場評論
      資料表、澳門地區銀行帳戶號碼、取款憑條、匯出匯款申
      請書回條、匯往國外受款人明細表（澳門Wing King
      International Trading Management帳戶匯款明細）等資
      料在卷可參。是以告訴人丁○○等人確實因受被告及上開
      不詳年籍之人以前揭假應徵投資之方式詐騙，而陸續匯款
      ，要無疑義。
（三）依證人己○○於原審之證述：「（你在公司有無看過在庭
      被告？）有，被告戊○○從我進公司的第一天就看到她在
      駿威公司裡面了，她當初是化名洪嘉嘉。（你在駿威公司
      為什麼會投資期貨？）因為突然我到公司的第四天，公司
      有一個女子叫Eva，她說有一個做期貨的買賣，利潤很高
      。（是誰教你操作這些期貨？）洪嘉嘉。Eva也有教我作
      外幣的投資，洪嘉嘉也跟在我身邊，洪嘉嘉及Eva一直不
      斷的慫恿我從事期貨交易買賣，洪嘉嘉也有教我期貨、外
      幣買賣。（洪嘉嘉是如何慫恿你？）就是我到公司的第一
      天她就在旁邊，就跟我說我們來做這些，作這些的利潤非
      常的高。（你在操作這些期貨交易時，是否自己親自敲單
      ？）我是聽戊○○及Eva的指示。（你操作期貨交易的錢
      是親自匯款嗎？匯到哪裡？）第一次是有一個女子叫柯婉
      欣，匯款單的單子是柯婉欣幫我寫的，匯到澳門。（你前
      後匯了多少錢？）前後加起來3,000,000元。（操作之後
      有遇到什麼問題嗎？）就是不斷的鎖單，戊○○及Eva就
      要我不斷的補錢，才能把之前的鎖單救回來。（你補錢之
      後有把鎖單救回來嗎？）完全沒有。（你為何要聽信他們
      再補錢？）因為我就是聽信他們要把單子結了才能把錢要
      回來，結果一直誤入他們的圈套。（被告為何一直跟在你
      身邊？）因為她一直要慫恿我要作這些買賣，她沒有什麼
      工作要做。（你之前有做過外幣期貨嗎？）完全沒有。你
      是否知道做期貨要繳納保證金嗎？）不知道。（幾口、幾
      口還有什麼平倉這個你會算嗎？）我也都是被告戊○○教
      我的。（買賣外幣期貨賺錢賠錢你會看嗎？）就是當天下
      單，他們說賠就賠阿。（誰說的？）Eva及洪嘉嘉。（你
      如何知道你有下單買賣？）當初有給我單據，但洪嘉嘉叫
      我撕掉，上面就寫有幾個口數，賺了多少這樣。（所以你
      實際也沒有辦法確認有沒有在下單？）對，我覺得是他們
      內部在搞鬼，根本沒有這些交易。」（見原審第83至88頁
      ）；證人丁○○於原審證述：「（你進去駿威企業有限公
      司，被告也在駿威企業有限公司上班嗎？）是的，被告一
      直在我的身邊。（你是否在91年8月8日才開始操作失利賠
      錢的？）實際時間我不確定。其實下單都不是我親自下單
      ，電話都是代打的，都是洪曉雯幫我代打電話下單。到後
      面就是錢都拿不回來。（你是在駿威企業有限公司上班期
      間才開始投資期貨的事情？）是的。（有關如何投資期貨
      ，你自己清楚嗎？）我不清楚。（既然這樣，為何你會投
      資期貨買賣？）她們在旁邊一直慫恿我。（她們是指誰？
      ）就是我在調查局筆錄有提到的那些人。（當時庭上被告
      ，你是如何稱呼被告什麼名字？）我記得我是稱呼她為『
      曉雯』。（你去駿威企業有限公司應徵工作，為何會變成
      投資期貨？）是的，她們說這個很好賺，叫我們試看看。
      （你有真正的下單嗎？）其實我也不懂期貨。（你知道你
      匯錢是真的有下單買期貨嗎？）我不知道。（還是他們是
      拿投資期貨當幌子來欺騙你的錢？）是的。」（見原審卷
      第155至161頁）；證人朱楊燕穗於原審證述：「（你有看
      過在庭被告？）有，就是她。那時候她在駿威公司都自稱
      『曉娟』。（你為何會投資外匯？提示臺北市調查處卷宗
      第91頁）就跟上面所說的一樣，就是求職，結果他們就慫
      恿我，說投資外匯很好賺，結果我就匯款三筆，…累積損
      失大約5,000,000元左右。（你在駿威公司除了看到被告
      外，還有無其他人那時候叫什麼名字？）有一位高小姐，
      還有一位Eva小姐是瘦瘦的、高高的，另一位是Chris男的
      …（你覺得當時候，真的有在買賣外匯嗎？）事後想起來
      ，是絕對沒有的。因為一開始叫我來應徵文書處理工作，
      是登報的，我們看得時候是打電話過去應徵文書處理的工
      作，說壹個月月薪30,000元，後來就是跟你應徵後，教你
      公式的計算，駿威公司的人就說投資外匯很好賺，就是在
      庭被告、另一位高小姐，兩個人夾攻，一起說投資外匯很
      好賺，說他們兩人自己也賺了不少，也很輕鬆，就跟我說
      也可以試試看，後來在庭被告就打電話叫我下單，也許剛
      開始一、兩次好像是有賺錢，之後賠錢就叫我再匯錢，再
      補單，你就聽她指示匯錢補單。陸陸續續累積損失五百多
      萬元」（見原審卷第167至169頁）；證人癸○○於原審證
      述：「就是剛開始我只是去上班，後來就是他們叫我做外
      匯，那時候我不曉得，就是壹個辦公室內有另外兩個小姐
      在一起，本來我以為那兩個小姐也是來上班的，後來才知
      道那兩個小姐是要來控制我們。那兩個小姐高亦平、楊麗
      莎，這些都是他們的假名，後來我就去銀行匯款，他們有
      兩個小姐說是陪著我們去，就是用台幣換成美金，匯款到
      澳門的帳戶，我就依照他們的指示去匯款，那時候我很單
      純，我第一次去找工作，老闆是香港人Chris，他們說銀
      行不喜歡外面有人作外匯，我總共陸續匯款4次，後來算
      算大約六百多萬元。（你都有留著匯款的單據嗎？）單據
      我記得那時候老闆Chris每次我匯錢回來，都說剛才銀行
      匯款的單據交給他保管，他說要放在他那邊保管，他要跟
      澳門的人對帳，所以單據我就放在Chris那邊，我離開時
      ，也沒有向Chris要單據回來。（你是覺得為什麼會被騙
      ？）我很傻，真的不知道。當時我在他們辦公室，就是用
      電話，就是長途電話，澳門那邊就會有人回應說現在行情
      多少，也會回報昨天買賣結帳金額等情形。當初我們認為
      是有買賣，但現在我們覺得是被騙了，完全都是假的。（
      你在公司有無看過在庭被告？）好像有那個印象有在走動
      ，我有見過她。」（見原審卷第165至166頁）等語。據此
      可知，被告不僅與公司內Eva、Chris、高亦平、楊麗莎等
      人，不斷慫恿己○○、丁○○、朱楊燕穗等被害人從事期
      貨交易買賣，並且教導對期貨交易毫無經驗之告訴人操作
      期貨及指示下單，復製造賺錢假象誘使告訴人加碼投資，
      再訛稱鎖單賠錢需補單為由詐騙告訴人匯款，其與駿威公
      司內化名Chris、高亦平、楊麗莎、Eva等人就詐騙告訴人
      之行為，顯有犯意聯絡及行為分擔甚明。又依告訴人前開
      所述，渠等既未拿到實際從事期貨交易之單據證明，且有
      無交易、下單口數等資料均係從被告等人片面聽聞而來，
      告訴人事後回想亦陳述期貨交易完全是假的，參以證人朱
      楊燕穗證述駿威公司有連夜搬走之情況（見原審卷第168
      頁），則被告等人顯未實際從事經營期貨業務，而係以投
      資期貨為幌對告訴人施以詐騙，應堪認定。是以被告及辯
      護人所辯，被告並未教導被害人操作期貨，且無與公司內
      Eva等人有犯意聯絡與行為分擔云云，核與事實不符，並
      不足採。
（四）至證人子○○固於原審證稱：伊雖有在公司看過被告，但
      並非是被告應徵伊的，伊當時跟檢察官說應徵伊的人是「
      Candy」，伊沒有說她的名字，是檢察官自己在筆錄上寫
      被告，伊不知道「Candy」是不是被告云云。惟查，證人
      子○○前於臺北市調處製作筆錄時明白供述：伊應徵倉庫
      管理員時，接受一年約25歲、化名嘉嘉女子面試，該女表
      示即將成立貿易公司，請伊當人頭負責人，月薪30,000元
      ，每日至公司上下班，無任何工作，伊因生活困頓，遂同
      意擔任該公司之人頭負責人等語（見臺北市調處卷第2頁
      背面）；於檢察官偵訊時復供述：伊去應徵是被告戊○○
      面試伊，被告叫伊當負責人，一個月給伊30,000元，不用
      做事，只要到辦公室坐著，伊就答應了，薪水有時是被告
      拿給伊的等語（見95年度偵字第9325號卷第15頁）明確，
      而依證人子○○於原審表示：伊在調查局的時候有看過被
      告口卡片上面的照片，就是口卡片裡面的那個人與伊接洽
      ，伊在調查站所說的「嘉嘉」，就是被告戊○○口卡片上
      之人沒錯等情（見原審卷第81頁），可見證人子○○於調
      查時所述「嘉嘉」之人即為被告無誤，參以證人子○○表
      示其於調查筆錄中所言均據實以告（見原審卷第80頁），
      其復於原審詳閱被告之口卡片後即能指出該人即為「嘉嘉
      」（見原審卷第82頁背面），足認證人子○○於偵查中所
      述：是被告（化名嘉嘉）應徵伊去駿威公司擔任人頭負責
      人等語，當非虛假，應可採憑，其嗣於原審之前揭證述，
      應係因時間相隔已久，記憶模糊下所為之證述，尚不足為
      被告有利之認定。
（五）又證人寅○○固於原審證述：伊在駿威公司內有見過被告
      ，但是沒有跟被告接洽過事情，與伊接洽租約的是壹個男
      的很高、壹個女的長髮云云。然依證人寅○○前於調查時
      所述：「戊○○」錄影帶畫面中之女子，係出面與伊接洽
      之女子，至於「李來益」錄影帶畫面中之男子，伊沒有印
      象等語（見臺北市調處卷第75頁），且經原審提示該次調
      查筆錄予證人寅○○辨認，證人寅○○表示：「我有這樣
      講，都實在。我都有據實陳述。」、「我在調查局做筆錄
      時，在那時候我記憶比較清楚。」等語（見原審卷第163
      頁），再參以證人寅○○於製作調查筆錄時，調查員有播
      放被告之錄影帶予其指認，且經其指認無誤等情，此據證
      人寅○○於本院證述明確（見原審卷第164頁），由此足
      認證人寅○○於調查時所為證述，既經其指認無誤，當不
      可能有誤認之情事，故其於調查時所證係被告出面與伊接
      洽修改租約事宜等語，當屬可採，自難以證人寅○○於原
      審之前揭證述，即遽為被告有利之認定，附此敘明。
（六）綜上所述，被告及辯護人前揭所辯各節，無非事後圖卸之
      詞，均不足取。本件事證明確，被告犯行已堪認定，應依
      法論科。
三、新舊法之比較：
    查被告行為後，刑法業於94年2月2日修正公布，95年7月1日
    起施行。按行為後法律有變更者，適用行為時之法律，但行
    為後之法律有利於行為人者，適用最有利於行為人之法律，
    刑法第2條第1項定有明文。茲本條係規範行為後法律變更所
    生新舊法律比較適用之準據法，本身尚無新舊法比較之問題
    ，於新法施行後，應一律適用新法第2條第1項之規定，為「
    從舊從輕」之比較。而本次法律變更，比較時應就罪刑有關
    之共犯、未遂犯、想像競合犯、牽連犯、連續犯、結合犯，
    以及累犯加重、自首減輕暨其他法定加減原因（如身分加減
    ）與加減例等一切情形，綜其全部罪刑之結果而為比較（最
    高法院95年度第8次刑事庭會議決議參照）。茲就本件適用
    刑法法條新舊法比較之情形分論如下：
（一）刑法第340條常業詐欺罪之規定，已經刪除，則新法施行
      後，有反覆恃以維生之犯行者，應逐一論其犯行。本件被
      告所犯詐欺犯行逐一論處結果，當較以一常業犯論之者較
      為不利。是依刑法第2條第1項規定，比較新、舊法結果，
      仍應適用較有利於被告之修正前刑法論以常業詐欺犯。
（二）又修正前刑法第340條之法定刑除有期徒刑外，尚有罰金
      刑，而關於罰金刑部分，刑法第33條第5款既已修正，自
      有修正前、後刑法第33條第5款比較適用之問題。茲修正
      後之刑法第33條第5款已將罰金刑之最低額由銀元1元即新
      臺幣3元，提高為新臺幣1,000元，比較新、舊法結果，自
      以被告行為時即修正前之刑法第33條第5款規定，對其較
      為有利。
（三）修正前刑法第28條規定：「二人以上共同實施犯罪之行為
      者，皆為正犯」，修正後刑法第28條則規定：「二人以上
      共同實行犯罪之行為者，皆為正犯」。其中「實施」一語
      ，涵蓋陰謀、預備、著手及實行之概念在內，其範圍較廣
      ；而「實行」則著重於直接從事構成犯罪事實之行為，其
      範圍較狹，是修正後刑法共同正犯之範圍已有限縮，共同
      正犯之範圍既因此而有變動，自屬犯罪後法律有變更，而
      非僅屬純文字修正，應有新舊法比較適用之問題（參照最
      高法院96年度臺上字第934 號判決意旨）。本件被告之犯
      罪行為，依新舊法均成立共同正犯，適用修正後之刑法第
      28條規定並無較有利於被告。
（四）綜上法律修正前後之整體比較，揆諸前揭最高法院決議及
      修正後刑法第2 條第1 項之「從舊從輕」原則，適用94年
      2月2日修正後之刑罰法律，對被告並未較有利，自應適用
      修正前刑法之相關規定。
四、論罪科刑：
    按刑法上所謂常業犯，指反覆以同種類行為為目的之社會活
    動之職業性犯罪而言，至於犯罪所得之多寡，是否恃此犯罪
    為唯一之謀生職業，則非所問，縱令兼有其他職業，仍無礙
    於該常業犯罪之成立，此有最高法院85年台上字第510號判
    例可資參照。查被告戊○○夥同Chris、Eva等人共組詐騙集
    團，先承租公司營業處所、變更駿威公司之名義負責人，復
    利用徵人廣告，誘使告訴人應徵、任職後，渠等再分別假藉
    投資外匯、期貨交易之名，施用騙術使該等新進職員交付匯
    款，總計詐得如附表所示之總計美金929,103.02元及新台幣
    1,320,000元之款項，且犯罪期間近6個月（即自91年3月至
    同年8月），俱見該詐欺集團有一定之組織規模，具備縝密
    分工性、反覆性、計畫性、職業性，顯非屬偶而為之的犯罪
    類型，渠等應係以對不特定人反覆為同種類之詐騙行為為目
    的之社會活動之職業性犯罪，應認係常業詐欺犯無訛，是以
    檢察官認被告僅係犯普通詐欺罪云云，尚有誤會。故核被告
    戊○○所為，係犯修正前刑法第340條之常業詐欺罪。公訴
    意旨認應論以普通詐欺罪之連續犯，尚有未洽，惟其起訴事
    實相同，爰於告知被告此部分之罪名後，依法變更起訴法條
    。被告與子○○、真實姓名年籍不詳之成年男子Ronald、
    Chris、Grans、Barry、成年女子Maggie、Eva、Judy、
    Gobhy、Liwa、Linda、Grace、「美鳳」、「嘉宜」、「高
    梓童」、「小芳」、「高亦平」、「楊麗莎」、「高嘉妤」
    、「柯婉欣」等人，就前開犯行互有犯意聯絡及行為分擔，
    應論以共同正犯。
五、不另為無罪諭知部分：
（一）公訴意旨係以：被告夥同姓名年籍不詳化名「高嘉妤」、
      「柯婉欣」、「高亦平」、「高梓童」、「楊麗莎」等成
      年女子，明知駿威公司之登記營業項目未包含經營外匯或
      期貨交易業務，且未經主管機關許可，不得經營外匯或期
      貨業務，竟自91年3月起，以駿威公司名義在報紙上刊登
      應徵職員之方式，誘騙丁○○、己○○、朱楊燕穗、癸○○、壬○○、甲○○、辛○○、庚○○、陳美秀、丙○○
      、乙○○、方永源等人，前後多次按照被告等人之指示，
      將買賣外匯之保證金匯入澳門地區之銀行Bank of China,
      Macau Branch（帳號：000000000000，戶名：Wing King
      International Trading Management），以買賣外匯之行
      為。因認被告另涉犯期貨交易法第112條第3款違反同法第
      56條第1項之非期貨商不得經營期貨交易業務罪嫌云云。
（二）按犯罪事實應依證據認定之，無證據不得認定犯罪事實，
      又不能證明被告犯罪者，應諭知無罪之判決，刑事訴訟法
      第154條第2項、第301條第1項分別定有明文。又認定犯罪
      事實所憑之證據，雖不以直接證據為限，間接證據亦包括
      在內，然而無論直接證據或間接證據，其為訴訟上之證明
      ，須於通常一般之人均不致有所懷疑，而得確信其為真實
      之程度者，始得據為有罪之認定，倘其證明尚未達到此一
      程度，而有合理之懷疑存在而無從使事實審法院得有罪之
      確信時，即應由法院為諭知被告無罪之判決（最高法院76
      年台上字第4986號判例意旨參照）。
（三）經查，期貨交易法第112條第3款規定，違反同法第56條第
      1項「非期貨商，不得經營期貨交易業務」之規定者，處7
      年以下有期徒刑，得併科新臺幣3,000,000元以下罰金，
      應係以行為人未經許可，但實際上從事上述期貨事業之業
      務經營，為其刑事責任之構成要件。亦即，被告與其他共
      犯等人是否應負違反期貨交易法之相關刑事責任，自應以
      渠等確有從事期貨交易法第56條第1項「從事期貨交易受
      託買賣」之期貨交易事業。然查，本案被告夥同共犯「高
      嘉妤」、「柯婉欣」等人，僅係以操作投資外幣期貨為詐
      術，製造假交易使告訴人丁○○等人誤認駿威公司乃為正
      常營運之公司，並進而依被告等人之指示匯款入指定之澳
      門地區銀行帳戶，實則駿威公司實際上並未經營期貨交易
      業務，業如前述。此外，依卷內證據資料，復查無其他積
      極證據足資證明被告與其他共犯有何共同從事經營期貨交
      易之業務，從而，被告與上開共犯等人之行為，尚與期貨
      交易法第112條第3款規定之構成要件有間，自難逕以該條
      之罪相繩，公訴意旨容有誤會。惟因被告此部分犯嫌如成
      立犯罪，則與前述經本院論罪之常業詐欺犯行，屬94年2
      月2日修正前刑法第55條後段牽連犯之裁判上一罪關係，
      爰不另為無罪之諭知。
六、原審以被告本案事證明確，因之適用刑事訴訟法第300條，刑
    法第2條第1項前段，修正前刑法第28條、第340條，罰金罰鍰
    提高標準條例第1條前段等規定，並審酌被告為貪圖私利，竟
    與姓名年籍不詳之成年男女共同以假藉應徵員工之方式，誘
    使被害人投資施以騙術，危害社會秩序，且本案之被害人眾
    多，所詐騙金額總計亦高達台幣數仟萬元，被告犯罪後亦飾
    詞否認犯行，且未賠償被害人分文，犯後態度難認良好，並
    參酌被告於詐騙集團中之地位、參與程度，與其素行、犯罪
    動機、手段、所生危害非輕、等一切情狀，量處被告有期徒
    刑2年6月，並說明被告本案之犯罪時間雖係在96年4月24日之
    前，惟其所犯之罪屬中華民國九十六年罪犯減刑條例第3條
    所列之罪，且經宣告逾有期徒刑1年6月之刑，依法自不得予
    以減刑；核其認事、用法均無違誤，量刑亦稱妥適。被告上
    訴意旨，仍執陳詞，否認犯罪，任意指摘原判決不當，求予
    撤銷改判，為無理由；檢察官上訴意旨，略以原審量刑過輕
    云云，亦為無理由；均應予駁回。
據上論斷，應依刑事訴訟法第368條，判決如主文。
本案經檢察官陳昱旗到庭執行職務。
中    華    民    國    98    年     9    月    30    日
                  刑事第二十庭審判長法  官  楊貴雄
                                    法  官  周明鴻
                                    法  官  林銓正
以上正本證明與原本無異。
如不服本判決，應於收受送達後10日內向本院提出上訴書狀，其
未敘述上訴之理由者並得於提起上訴後10日內向本院補提理由書
（均須按他造當事人之人數附繕本）「切勿逕送上級法院」。
                                    書記官  張淨
中    華    民    國    98    年    10    月    2     日
附錄本案論罪科刑法條：
修正前刑法第340 條
以犯第339 條之罪為常業者，處1 年以上7 年以下有期徒刑，得
併科5 萬元以下罰金。
附表：
┌──┬─────┬─────┬─────────┐
│編號│匯款人    │匯款日期（│匯款金額（未註明幣│
│    │          │年月日）  │別者則為美金）    │
├──┼─────┼─────┼─────────┤
│1   │己○○    │91.5.14   │57,761.73元       │
│    │          ├─────┼─────────┤
│    │          │91.4.24   │22,955.52元       │
│    │          ├─────┼─────────┤
│    │          │91.3.13   │5,711.02元        │
├──┼─────┼─────┼─────────┤
│2   │丁○○    │91.7.31   │新台幣1,200,000元 │
│    │          ├─────┼─────────┤
│    │          │91.8.11   │新台幣120,000元   │
├──┼─────┼─────┼─────────┤
│3   │朱楊燕穗  │91.5.3    │17,032.33元       │
│    │          ├─────┼─────────┤
│    │          │91.6.17   │17,579.84元       │
│    │          ├─────┼─────────┤
│    │          │91.7.19   │36,308.62元       │
├──┼─────┼─────┼─────────┤
│4   │癸○○    │91.3.29   │57,098.81元       │
│    │          ├─────┼─────────┤
│    │          │91.4.4    │57,126.54元       │
│    │          ├─────┼─────────┤
│    │          │91.3.22   │22,818.02元       │
│    │          ├─────┼─────────┤
│    │          │91.3.26   │34,224.11元       │
├──┼─────┼─────┼─────────┤
│5   │壬○○    │91.3.21   │34,227.04元       │
│    │          ├─────┼─────────┤
│    │          │91.4.4    │22,850.61元       │
│    │          ├─────┼─────────┤
│    │          │91.5.8    │22,893.38元       │
│    │          ├─────┼─────────┤
│    │          │91.4.11   │18,555.52元       │
│    │          ├─────┼─────────┤
│    │          │91.7.12   │37,526.27元       │
│    │          ├─────┼─────────┤
│    │          │91.5.16   │31,810.29元       │
│    │          ├─────┼─────────┤
│    │          │91.5.17   │24,354.89元       │
│    │          ├─────┼─────────┤
│    │          │91.5.30   │15,231.40元       │
│    │          ├─────┼─────────┤
│    │          │91.6.20   │35,211.27元       │
│    │          ├─────┼─────────┤
│    │          │91.3.13   │85,714.29元       │
│    │          ├─────┼─────────┤
│    │          │91.4.29   │28,719.13元       │
├──┼─────┼─────┼─────────┤
│6   │甲○○    │91.5.31   │17,551.56元       │
├──┼─────┼─────┼─────────┤
│7   │辛○○    │91.4.10   │28,571.43元       │
│    │          ├─────┼─────────┤
│    │          │91.4.30   │17,251.29元       │
├──┼─────┼─────┼─────────┤
│8   │庚○○    │91.5.21   │23,242.30元       │
├──┼─────┼─────┼─────────┤
│9   │方永源    │91.4.30   │28,752.15元       │
│    │（陳美秀）├─────┼─────────┤
│    │          │91.5.9    │24,236.82元       │
├──┼─────┼─────┼─────────┤
│10  │丙○○    │91.4.26   │34,482.76元       │
│    │          ├─────┼─────────┤
│    │          │91.5.9    │34,642.03元       │
├──┼─────┼─────┼─────────┤
│11  │乙○○    │91.5.10   │34,662.05元       │
├──┼─────┴─────┴─────────┤
│總計│美金929,103.02元及新台幣1,320,000元       │
└──┴─────────────────────┘


司法院資訊處製作；財團法人民間司法改革基金會備份。
